【裁判字號】    96,建上更(一),25
【裁判日期】    970722
【裁判案由】    給付工程款
【裁判全文】
臺灣高等法院臺中分院民事判決  96年度建上更(一)字第25號
上  訴  人  臺灣自來水股份有限公司
            （原名臺灣省自來水股份有限公司）
法定代理人  甲○○
訴訟代理人  王素玲律師
上  訴  人  行政院國軍退除役官兵輔導委員會臺北鐵工廠
法定代理人  乙○○
訴訟代理人  陳清進律師
上列當事人間給付工程款事件，上訴人對於中華民國91年12月20
日臺灣臺中地方法院90年度重訴字第 686號第一審判決提起上訴
，判決後經最高法院發回更審，本院於民國95年07月08日言詞辯
論終結，茲判決如下：
    主  文
原判決關於駁回上訴人行政院國軍退除役官兵輔導委員會台北鐵
工廠下列第二項之訴部分，並該部分假執行之聲請，及訴訟費用
之裁判，均廢棄。
上訴人台灣自來水股份有限公司應再給付上訴人行政院國軍退除
役官兵輔導委員會台北鐵工廠新台幣參仟玖佰壹拾壹萬肆仟柒佰
伍拾元，及自民國九十年八月二日起至清償日止，按年息百分之
五計算之利息。
上訴人行政院國軍退除役官兵輔導委員會台北鐵工廠其餘上訴駁
回。
上訴人台灣自來水股份有限公司上訴駁回。
第一、二審訴訟費用由上訴人台灣自來水股份有限公司負擔二分
之一，餘由上訴人行政院國軍退除役官兵輔導委員會台北鐵工廠
負擔。
本判決第二項，上訴人行政院國軍退除役官兵輔導委員會台北鐵
工廠以新台幣壹仟參佰元，或同額之台北銀行松江分行無記名可
轉讓定期存單供擔保後，得假執行。但上訴人台灣省自來水股份
有限公司如於執行標的物拍定或變賣前，以新台幣參仟玖佰壹拾
壹萬肆仟柒佰伍拾元，或同額之合作金庫銀行台中分行無記名可
轉讓定期存單，為上訴人行政院國軍退除役官兵輔導委員會台北
鐵工廠預供擔保，得免為假執行。
    事實及理由
一、本件上訴人原名為台灣省自來水股份有限公司，自民國96年
    05月31日起更名為台灣自來水股份有限公司（下稱自來水公
    司）之法定代理人已由徐享崑變更為甲○○，其具狀聲明由
    現任法定代理人甲○○承受訴訟，經核與法相符，自應准許
    ；又被上訴人行政院國軍退除役官兵輔導委員會台北鐵工廠
    （下稱台北鐵工廠）之法定代理人已由沈景鵬變更為乙○○
    ，其具狀聲明由現任法定代理人乙○○承受訴訟，經核與法
    相符，自應准許。
二、上訴人台北鐵工廠主張：兩造於87年1月6日簽訂工程合約（
    下稱系爭合約），由台北鐵工廠承作自來水公司位於鯉魚潭
    附近之「鯉魚潭淨水廠二期淨水處理設備」工程（下稱系爭
    工程）。自來水公司於系爭工程施作期間之89年07月20日發
    函終止系爭合約，經計算系爭合約終止時，已完成之工程項
    目之結案金額為新台幣（下同） 1億3428萬8385元，扣除自
    來水公司已給付第一、二期進度工程款計5355萬6000元後，
    台北鐵工廠已施作而尚未領取之工程款為8073萬2385元，自
    來水公司均拒絕給付。又系爭工程之合約總價為 6億7440萬
    元，履約保證金為6744萬元，後經自來水公司通知解除百分
    之25之擔保責任，故台北鐵工廠就系爭工程之履約保證責任
    尚有百分之之75即5058萬元仍未解除，惟系爭合約終止後，
    自來水公司並未證明因終止合約受有損害，卻怠於履行返還
    履約保證金5058萬元之義務等情，爰依承攬及系爭合約之法
    律關係，求為命：自來水公司應給付台北鐵工廠1億3131萬2
    385元，及其中8073萬2385元，自89年8月18日起至清償日止
    ，按日息萬分之 2.5計算利息；其中5058萬元，自90年08月
    02日起至清償日止，按年息百分之 5計算利息之判決。（原
    審判決自來水公司應給付台北鐵工廠3352萬4835元，及自90
    年8月2日起至清償日止，按年息百分之 5計算之利息，駁回
    台北鐵工廠其餘請求。兩造均就其敗訴部份提起上訴）。
三、上訴人自來水公司則以：系爭合約已明定工作期間為 520日
    曆天，台北鐵工廠主張不計入工期之日數並未與自來水公司
    達成協議，其未依約定於89年06月20日完工，且施作進度嚴
    重落後，自來水公司係不得已才於89年07月20日發函終止系
    爭合約，且系爭工程未辦理估驗，依系爭合約約定，自來水
    公司並無給付未經估驗部份工程款之義務，亦無逾期給付工
    程款之遲延問題。又系爭工程係可歸責於台北鐵工廠之事由
    而終止，台北鐵工廠在尚未賠償自來水公司之損害及終止合
    約所需支付之款項前，自來水公司自無返還履約保證金5058
    萬元之理。另自來水公司因台北鐵工廠逾期未完工而受有營
    業損失 1億0853萬3855元，且系爭合約係因可歸責於台北鐵
    工廠之事由而逾期未完工，其逾期日數為 428日，應負擔之
    逾期違約金為 2億1864萬3220元，自來水公司亦得以此違約
    金及營業損失之損害賠償債權主張抵銷等語，資為抗辯。
四、查，兩造於87年1月6日訂立系爭合約，由台北鐵工廠承作系
    爭工程，約定之工期為520日曆天，自來水公司於89年7月20
    日終止系爭合約，經估算終止時，台北鐵工廠已施作完成之
    工程項目，扣除自來水公司已給付之工程款後，尚有工程款
    8073萬2385元未給付；又自來水公司已取得之履約保證金50
    58萬元未返還等事實，為兩造所不爭執，且有系爭合約書、
    終止合約函、結算總表、履約保證金保證書、大安商業銀行
    通知函、撥款同意書及施工日報表等在卷可證（見原審卷(一)
    14至50頁、71至77頁），堪信為真實。
五、自來水公司於89年07月20日系爭工程未完成前，終止系爭合
    約，而系爭合約約定之工期為 520日曆天，台北鐵工廠主張
    系爭工程尚有 694日，應不計入工期而未屆期等語，自來水
    公司抗辯僅有 390日不計入工期云云，是系爭工程不計入之
    工期日數，即應先予究明。經查：
  (一)兩造合意不計入工期之日數及日期為：87年5月3日至88年05
    月8日審計部審查系爭合約，系爭工程暫停送審圖期間371日
    、88年9月21日至同月30日即921地震後10日、89年03月18日
    總統選舉日1日、89年6月11日至同月15日即611地震後5日、
    另核定3日不計工期，以上計390日（見本院92年度重上字第
    37號卷第 2宗第14、15頁），並有施工日報可證（見原審卷
    第1宗第225頁），台北鐵工廠主張係 391日，尚有違誤，上
    開390日自應不列入工期。
  (二)系爭工程進行結構體施作期間因發生 921大地震，嗣後兩造
    依行政院公共工程委員會所為應就震災前7日即88年9月14日
    以後所為之混凝土構件應進行檢測有無結構性破壞之指示，
    於88年10月20日召開施工會議並作成「施工中發生芮氏規模
    四級以上地震前 1星期施工之混凝土應做混凝土非破壞性檢
    測，於確定未遭破壞後，始可繼續施工。」（見原審卷第 1
    宗第278、279頁）之決議，依兩造所參與之上開會議決議，
    兩造並未明確約定檢測期間之工期不計入，而該協議雖載明
    「於確定未遭破壞後，始可繼續施工」，但無法繼續施工之
    部分僅限於Ａ、Ｂ區膠羽池，並非全部工程；膠羽池Ａ區及
    Ｂ區底，依兩造所不爭執之結算明細表及工程數量計算書，
    以工程金額計算，僅佔全部工程百分之 1.735，影響極微；
    且本件為統包工程，Ａ、Ｂ區膠羽池檢測期間上訴人台北鐵
    工廠仍可進行其他工程，不因Ａ、Ｂ區膠羽池須進行結構安
    全檢測而受影響，亦即上訴人台北鐵工廠自無以Ａ、Ｂ區膠
    羽池之混凝土部分工程需檢測，而停止所有工程之理。上訴
    人台北鐵工廠主張兩造於同年11月08日至同年12月24日委託
    中興大學土木系檢測期間95日，均應不計入工期，不足採信
    ；上訴人自來水公司抗辯其僅同意停工期間不計入工期之日
    數為10日（此10日不計工期已計入上開五、(一) 390日內），
    應堪採信。
  (三)台北鐵工廠主張89年2月20、21、23、25日等4日均發生豪雨
    而無法進場施作，屬不可歸責於上訴人台北鐵工廠之事由，
    自不應列計工期等語，固提出氣象資料及交通部中央氣象局
    突變天氣作業要點為證（見原審卷(一)284、(二)198頁）惟系爭
    合約約定系爭工程期限係按日曆天計算，依兩造所不爭執之
    投標須知補充說明第21條第 1款規定，不論晴雨，應連續計
    算（見原審卷(一)58頁），是除非已達天災之程度，尚不得依
    系爭合約第5條第3款之規定不計工期，且就89年02月25日之
    施工日報記載（見本院92年度重上字第37號卷第 2宗第55頁
    ），台北鐵工廠亦曾進場施作，足證系爭工程施工地點當日
    並未達到無法進場施作情形。台北鐵工廠主張此 4日應扣除
    不列計工期，尚難採取。
  (四)台北鐵工廠主張依內政部88年10月30日函所示，系爭工程所
    在地之建築物，耐震係數應比照地震（甲區）規定辦理（見
    原審卷(一) 285頁），故當時系爭工地之「加氯室」結構體之
    安全係數，即依照內政部之要求，進行耐震係數提昇之變更
    設計，並重新辦理簽證，前後共耗費69日，方獲得核准施工
    ，則就上開非可歸責於台北鐵工廠之事由而造成89年3月8日
    至89年05月15日工期延宕69日，應排除於系爭工程之工期，
    然自來水公司否認系爭工程加氯室部分有變更設計。查台北
    鐵工廠提出之證物，僅為台北鐵工廠函自來水公司，內載訴
    外人泰業營造股份有限公司因 921震災後結構安全係數提高
    影響工期，請求展延工期之函文（見原審卷(一) 286頁），未
    能提出證據證明該加氯室部分有變更設計，並重新辦理簽證
    ，前後共耗費69日，方獲得核准施工等情事，其主張此部分
    應不列計工期，核屬無據。
  (五)台北鐵工廠主張因人自來水公司未配合管線遷移、停水等作
    業造成工期延誤，89年7月15日起至89年12月8日止 147日應
    不計入工期等語。然查，本件係統包工程，備料、接管等之
    管線遷移均係在台北鐵工廠完成合約之範圍，並非自來水公
    司之義務，設備規範 4-18-30雖有「統包工程用地內，如有
    地下電纜、地上高壓電線及其他管線等，如不屬於本公司設
    備者，則承包商應自行協調相關單位遷移；如為本公司設備
    者，則應由本承包商負責遷移，且遷移後不得影響器材或設
    備之原有功能。上述情形若影響施工要徑，得依實際影響程
    度，由雙方協議酌予增加工期，但不得要求增加費用」之規
    定（見本院92年度重上字第37號卷第2宗第115頁），然僅係
    「得依實際影響程度，由雙方協議酌予增加工期」，而該部
    分工程依施工預定進度表原應於88年11月20日起施工，因台
    北鐵工廠未依進度施工，及自備之管線未能進場而延誤，此
    非可歸責於自來水公司之事由，自來水公司對台北鐵工廠當
    時要求增加工期147日一事，業於89年5月29日、89年07月28
    日、89年8月7日多次函覆表示不能同意（見原審卷(二) 232至
    238 頁）。況依系爭合約所示，台北鐵工廠並未因該沉澱池
    Ｇ區部分工程無法施作，全部工程即會因而停頓無法進行，
    故自來水公司當時雖因大臺中地區缺水而無法進行管線遷移
    工程，惟僅影響沉澱池Ｇ區工程施作，並未影響系爭工程其
    他部分施作，故台北鐵工廠主張此部分應予扣除不計工期，
    亦不可採。
  (六)由上所述，不計入工期期間應有 390日。系爭工程開工日期
    為87年1月1日，為兩造所自陳，並有施工日報可稽（見本院
    92年度重上字第37號卷第2宗第14、15頁，原審卷(一)225頁）
    ，據此計算 520日曆天之約定工期，系爭工程之完工期限應
    為89年06月29日屆至。是台北鐵工廠主張自來水公司終止系
    爭合約（89年07月20日）時，施工期間尚未屆至，並無足採
    。
六、又按工作未完成前，定作人得隨時終止契約。民法第 511條
    前段定有明文。又依兩造所簽訂之系爭合約第21條第1項第3
    款約定內容以觀，若台北鐵工廠因開工後工程進度遲緩，作
    輟無常，施工進度落後百分之30以上時，自來水公司得終止
    系爭合約，且自來水公司如因此受有損失，亦應負賠償責任
    ，且先由履約保證金及差額保證金支付，仍有不足時再由台
    北鐵工廠留存於自來水公司之款項扣支，仍有不足時再由台
    北鐵工廠或其連帶保證人負責（見原審卷(一)19頁）。查系爭
    工程於89年5月15日預定進度為87%，僅完成48%，落後39%；
    至同月28日預定進度為 91%，僅完成49%，落後42%，此分別
    有兩造所不爭執之89年05月15日及同月29日之施工進度檢討
    會紀錄可證（見原審卷(一)256、261頁），是縱使系爭工程之
    完工日期得延展（依上述本件工程應完工日期為89年06月29
    日），惟系爭工程既已落後進度達 30%以上；又台北鐵工廠
    施作進度至89年6月15日已落後48.3%（見原審卷(二)48至50頁
    ），亦顯可預期台北鐵工廠就系爭工程不能於期限內完成工
    程之施作。上訴人台北鐵工廠復未能舉證證明有其他不可抗
    力情事，導致系爭工程之施作進度落後，故自來水公司依系
    爭合約第21條第1項第3款終止系爭契約，為有理由，且因系
    爭工程無法於原定期限內完工，自來水公司於終止系爭合約
    後另僱工繼續進行施作，此部分重新發包僱工施作及工期之
    延誤，自屬自來水公司因終止系爭合約所生之損害，且屬可
    歸責於上訴人台北鐵工廠之事由。縱台北鐵工廠主張，其為
    履行系爭合約，確實已將工程分包予下包商，並已按照下包
    商施工進度，支付鉅額工程款予下包商為可採，惟其工程進
    度持續落後已如前述，施工期現又已屆至，台北鐵工廠辯稱
    其仍得趕工而於期限內完成施作等語，實難採信。
七、自來水公司抗辯，依兩造合約規範2-12-4規定，「系爭工程
    付款辦法為：第一期款：工程全面開工後每30天，按土建部
    分實際完成之挖方及混凝土數量估驗並按『估驗』金額百分
    之60給付……」，故給付工程款之前提須辦理估驗，又依工
    程合約施工說明書總則第40條第 3款規定：「工程遲延者，
    不能依照預定進度進行，經通知改進，延無績效者…得予暫
    停估驗」，而系爭工程因系爭合約終止而未辦理工程估驗，
    故其給付義務尚未發生等語。惟查，上述合約規範之「按『
    估驗』金額 60%給付……」，係用以規定工程尚未全部完竣
    前，給付之標準以每30天按實際完成部分估驗金額 60%給付
    ，並非規定估驗為付款之前提。而系爭合約既已終止，系爭
    工程台北鐵工廠已施作完成部分工程，於定作人之自來水公
    司有利益，且據自來水公司受領完畢，雖系爭工程並未實際
    辦理估驗程序，然就台北鐵工廠施作已完成部分並無不能估
    驗計算其價值之事由，系爭合約雖於89年07月20日終止，惟
    契約終止並無溯及效力，台北鐵工廠於系爭合約終止前已完
    成之工程，仍得向自來水公司請求報酬，縱或系爭合約因可
    歸責於台北鐵工廠之事由而終止，亦屬自來水公司得否主張
    請求減少報酬或損害賠償之問題，與其有無支付報酬之義務
    分屬二事。是本件系爭工程於合約終止時台北鐵工廠已施作
    完成部分，既於自來水公司有用且經其受領，並該施作完成
    部分之結算總價為 1億3428萬8385元，台北鐵工廠公司已領
    取其中第一、二期工程款共計5355萬6000元，尚有系爭工程
    款8073萬2385元未領等情，為兩造所不爭執，且有工程數量
    計算書及結算總表在卷可證（見原審卷(一)26至49頁），是自
    來水公司辯稱系爭工程尚未辦理估驗而無給付義務，即非有
    據。
八、自來水公司抗辯系爭合約於89年07月20日終止後，需於終止
    合約後 428日始能完工，依系爭合約第18條之約定，台北鐵
    工廠應賠償違約金 2億1864萬3220元等語，惟台北鐵工廠則
    以自來水公司於完工期限屆滿前終止，並無逾期違約之情事
    等語。經查，依系爭合約第18條約定：「逾期損失：乙方（
    即台北鐵工廠）倘不依照合約規定限期完工者，應按逾期之
    日數，每逾一日償付甲方（即自來水公司）違約金，按照結
    算總價（含營業稅，如因第21條解除合約則按合約總價）千
    分之一計算。」（見原審卷(一)19頁），其明確約定台北鐵工
    廠未依系爭合約約定限期完工者，應按逾期之日數計付違約
    金。依前所述，系爭工程之完工期限應為89年06月29日屆至
    ，自來水公司於89年07月20日終止系爭合約，自來水公司主
    張依系爭合約第18條台北鐵工廠應按逾期之日數償付違約金
    ，應堪採信。惟系爭工程違約金之約定，係以逾期完工之天
    數，按每天一定之金額計算，此約定即屬民法第250條第2項
    所定「如債務人不於適當時期履行債務時，即須支付違約金
    」，依修正後於89年5月5日施行之民法第250條第2項之規定
    ，違約金視為因不於適當時期履行債務所生損害之賠償總額
    。本件違約金雖係發生在修正民法第250條第2項施行之前，
    但依民法債編施行法第18條所定「民法第250條至第253條之
    規定，於民法債編施行前約定之違約金，亦適用之」，本件
    違約金仍應適用修正後之民法第250條第2項規定，即視為上
    訴人給付遲延所致被上訴人損害之賠償總額。台北鐵工廠並
    主張系爭工程違約金之計算標準過高，請求依民法第 252條
    之規定予以酌減。按民法第 252條規定約定之違約金過高者
    ，法院得減至相當之數額。是當事人約定契約不履行之違約
    金過高者，法院固得依民法第 252條之規定予以酌減至相當
    之數額，惟是否相當仍須依一般客觀事實，社會經濟狀況及
    當事人所受損害情形，以為酌定標準，而債務已為一部履行
    者，亦得比照債權人所受利益減少其數額。（最高法院49年
    臺上字第 807號判例參照）；且約定之違約金是否過高？應
    就債務人若能如期履行債務時，債權人可得享受之一切利益
    為衡量之標準，而非以僅約定一日之違約金額若干為衡量之
    標準（參照最高法院51年臺上字第19號判例）。查系爭工程
    施作進度已完成約百分之49，且自來水公司自承系爭工程施
    作目的係作為豐原進水廠水量不足時之支應，並非直接作為
    大臺中地區之用水供應，就系爭工程是否如期完工，亦僅係
    就水源支應之來源複雜增多，並未能實際造成自來水公司無
    法供水情形。又系爭工程之合約總價為 6億7440萬元，而依
    系爭合約約定之違約金計算結果，每逾一日之逾期違約金即
    達67萬4400元，與自來水公司就系爭工程係作為豐原進水廠
    供水不足之支應目的為其利益相較，系爭合約所約定之違約
    金計算核屬過高，應酌減為以每日千分之 0.3計算為當，又
    系爭工程未完成部分約達百分之50，故於自來水公司終止系
    爭合約後，應另行重新招標及發包施作，尚須 260天之工作
    天始能完成施作。又依自來水公司提出之系爭工程未完成部
    分另行招標之時程進度表所示，就未完成部分之另行招標訂
    約期間以30日為適當，故自來水公司因台北鐵工廠施作落後
    終止系爭合約後，另須 290天之期間始能完工，且屬可歸責
    台北鐵工廠之事由，據此計算違約金數額為5867萬2800元，
    其計算方式為：000000000x0.3/1000x290 =00000000，故自
    來水公司主張因系爭合約終止而受有上開違約金之損害，即
    屬有據。
九、自來水公司另辯稱因系爭工程逾期未能完工，受有營業損失
    共計 1億05萬4287元等語。惟依系爭合約第18條即係台北鐵
    工廠逾期完工所為之違約金約定，此外兩造所簽訂之系爭合
    約並無就逾期情事，另行約定除違約金之外，並得請求履行
    或不履行之損害賠償，揆諸前開民法第250條第2項規定，即
    應認系爭合約關於違約金約定屬損害賠償之總額，是自來水
    公司除請求違約金外，不得再行主張其因系爭工程逾期受有
    營業損害，自來水公司所辯營業損失，即無足採。
十、履約保證金之性質究係定金（最高法院77年台上字第 767號
    、82年台上字第 674號判決）、違約金（最高法院86年台上
    字第3730號、88年台上字第1853號、91年台上字第1501號判
    決）抑或信託的所有權讓與，應綜觀契約約定之內容定之。
    系爭合約書第21條第 1項約定「履約保證金或差額保證金係
    專供乙方（指台北鐵工廠）因未履行本合約至驗收合格之各
    項規定及甲方（指自來水公司）准予延期履行或因變更設計
    所增減之數量，暨因終止合約所發生之一切義務之用。倘仍
    不足由乙方尚存甲方之款項中支付。」、第21條第 1項約定
    「工程未完成前甲方得隨時終止合約，但應賠償乙方所受之
    損失，而乙方有左列情形之一者，甲方得終止合約，甲方因
    此受有損失，乙方應負賠償之責，並由『履約保證金』及差
    額保證金支付。... 」，是從系爭合約書觀之，台北鐵工廠
    倘有違約或未依約完工，所生之效果僅為自來水公司可請求
    逾期完工之違約金（第18條）及損害賠償（第21條），此外
    系爭合約書並無自來水公司可以沒收台北鐵工廠所繳履約保
    證金之約定，是系爭合約書之履約保證金之性質為違約金之
    擔保，亦即倘若自來水公司對於台北鐵工廠請求賠償之金額
    未達履約保證金金額時，可自履約保證金中扣除；如超過時
    ，自來水公司除自履約保證金中扣除外，尚可另向台北鐵工
    廠請求。則本件自來水公司請求賠償之金額，自履約保證金
    中扣除後，如有餘額自應返還予台北鐵工廠。
十一、按二人互負債務，而其給付種類相同，並均屆清償期者，
    各得以其債務，與他方之債務，互為抵銷。民法第 334條第
    1 項定有明文。查系爭合約終止時，台北鐵工廠尚得請求自
    來水公司給付已完成部分之系爭工程款8073萬2385元，及於
    系爭合約終止後，應返還之履約保證金5058萬元，而自來水
    公司依系爭合約第18條第 1項約定，得請求上訴人台北鐵工
    廠賠償5867萬2800元，均已如前述，且兩造就所得請求對方
    給付之債務亦均屆清償期。是上訴人自來水公司依系爭合約
    第18條第 1項約定之順序主張抵銷，為有理由。經計算上訴
    人自來水公司以5867萬2800元抵銷台北鐵工廠已完成工程之
    工程款8073萬2385元後，尚餘2205萬9585元，再加上履約保
    證金5058萬元後，合計7263萬9585元，即應返還上訴人台北
    鐵工廠。又系爭合約第21條第 2項約定「非因乙方（即上訴
    人台北鐵工廠）原因甲方（即上訴人自來水公司）提出終止
    合約時，已完成工程部分經檢查合格者，及專用於本工程之
    合格材料，甲方應按投標須知補充說明12終止合約20天內核
    實給償」（見原審卷(一)20頁），而系爭合約係可歸責於上訴
    人台北鐵工廠之事由而終止，已如前述，即無依該條約定，
    應於終止合約後20天內給付，及依系爭合約第4條第9款約定
    逾期給付，按日賠償萬分之 2.5計算利息之依據，則上訴人
    台北鐵工廠依系爭合約第21條第2項約定，請求自89年8月11
    日工程結算後，依系爭合約第4條第9款約定，請求給付系爭
    工程款之利息，自89年8月18日起，按日息萬分之2.5計算，
    即屬無據。從而，上訴人台北鐵工廠於系爭合約終止後，請
    求上訴人自來水公司給付7263萬9585元，及自起訴狀繕本送
    達之翌日即90年8月2日起至清償日止，按年息百分之 5計算
    之遲延利息，為有理由，應予准許；逾此部分之請求，為無
    理由，應予駁回。
十一、綜上所述，上訴人台北鐵工廠請求上訴人自來水公司給付72
    63萬9585元，及自90年8月2日起至清償日止，按年息百分之
    5 計算之利息，為有理由，應予准許，上訴人台北鐵工廠逾
    此部分請求，尚屬無據，應予駁回。兩造陳明願供擔保，聲
    請為假執行及免為假執行之宣告，於上訴人台北鐵工廠勝訴
    部分，核無不合，爰分別酌定擔保金准許之，就上訴人台北
    鐵工廠敗訴部分，其假執行之聲請，即欠依據，應予駁回。
    是除原審已判決上訴人自來水公司應給付3352萬4835元本息
    外，上訴人自來水公司尚應給付上訴人台北鐵工廠3911萬47
    50元本息。就上開准許上訴人台北鐵工廠請求部分，原審為
    上訴人台北鐵工廠勝訴之判決，並無違誤，上訴人自來水公
    司，仍執前詞，指摘原判決不當，求予廢棄，為無理由。就
    上開准許上訴人台北鐵工廠請求部分，原審為上訴人台北鐵
    工廠敗訴之判決，即有未當，上訴人台北鐵工廠，上訴意旨
    ，就該部分，指摘原判決不當，求予廢棄，為有理由。就上
    開駁回上訴人台北鐵工廠請求部分，原審為上訴人台北鐵工
    廠敗訴之判決，即屬正當，上訴人台北鐵工廠就該部分，指
    摘原判決不當，求予廢棄，為無理由。本件事證已臻明確，
    兩造其餘攻擊防禦方法及舉證，核與本件判決結果不生影響
    ，無庸逐一論列，併此敘明。
據上論結，本件上訴人台北鐵工廠之上訴，為一部分有理由，一
部分無理由，上訴人自來水公司之上訴，為無理由，依民事訴訟
法第449條第1項、第450條、第463條、第390條第 2項、第392條
，判決如主文。
中    華    民    國    97    年    7     月    22    日
              民事第三庭  審判長法  官  陳照德
                                法  官  曾謀貴
                                法  官  李平勳
以上正本係照原本作成。
如對本判決上訴，須於收受判決送達後20日內向本院提出上訴書
狀，其未表明上訴理由者，應於提出上訴後20日內向本院提出上
訴理由書（須按他造人數附具繕本）。
上訴時應提出委任律師為訴訟代理人之委任狀。具有民事訴訟法
第466條之1第1項但書或第2項之情形為訴訟代理人者，另應附具
律師及格證書及釋明委任人與受任人有該條項所定關係之釋明文
書影本。
                                書記官  江丞晏
中    華    民    國    97    年    7     月    23    日
                                                      Ｍ


司法院資訊處製作；財團法人民間司法改革基金會備份。
